臺中高等行政法院判決　　　　　　　　　　　　　　　九十一年度訴字第四○二號
　　　　　　　　　　　　　　　.
　　原　　　告　祭祀公業張步玉
　　代　表　人　張德宏
　　訴訟代理人　乙○○
　　被　　　告　臺中市中興地政事務所
　　代　表　人　陳芳茂
　　訴訟代理人　丙○○
　　　　　　　　甲○○
右當事人間因更正土地登記事件，原告不服臺中市政府中華民國九十一年五月二十一
日府行訴字第○九一○○七一九三五號訴願決定，提起行政訴訟。本院判決如左︰
　　主  文
原告之訴駁回。
訴訟費用由原告負擔。
　　事  實
甲、事實概要﹕
緣原告祭祀公業張步玉主張台中市○區○○段二九、三十、三一地號土地（重測前林
厝段三八地號），現登記所有權人為「張步玉」，日據時期土地台帳林厝段三八、三
九地號皆登記為「亡張步玉」，為了祭祀使用已死人之名義登記，數人共同管理，民
國三十五年總申報時，因申報所有權人錯誤，四十二年向台中市政府申請更正，但遺
漏上開林厝段三八地號之更正，而該二筆土地確係祭祀公業張步玉所有，故經全體派
下員於民國九十年十月五日立具切結書向被告申請辦理更正登記。經被告發函請其於
函到十五日內補正原因證明文件，原告逾期未補正，被告乃以九十年十月二十五日中
興地所一字第一七０九五號處分駁回其申請。原告不服，提起訴願，遭決定駁回，遂
提起本件行政訴訟。
乙、兩造之聲明：
一、原告訴之聲明：請求判決原處分及訴願決定均撤銷。被告應依據台中市政府（４
    ２）府地字第九七七一號令核准之文號辦理更正登記。
二、被告答辯之聲明﹕請求判決駁回原告之訴。
丙、兩造之陳述﹕
一、原告起訴意旨略以﹕
（一）祭祀公業張步玉是祭祀享祀人張步玉，張步玉生於清朝乾隆時期（0000－
      0000），距今二百多年，係乾隆年間之秀才，對當時地方建樹頗多，並教
      導鄉民詩書，壽終時經乾隆皇帝，皇恩寵賜，並給與厚葬，後代子孫為了感念
      祖先，使祖德流芳，由子孫張九連捐台中市西屯區八張犁二五九地號土地為遷
      葬之墳墓用地，並設立祭祀公業張步玉，明治三十六年（民國九年）距今一百
      多年將墳墓用地贈與，並移轉登記為祭祀公業張步玉，即可證明祭祀公業張步
      玉，早在清朝期間即已設立。
（二）目前張步玉仍葬於台中市西屯區八張犁二五九地號土地上，已有一百多年，墳
      墓用地約為二百一十坪左右，行政區位於台中市西屯區廣福里，並由夢、雲、
      涉、邱四大房立碑，近年由後代子孫即祭祀公業派下員重修祖墳，祭祀公業張
      步玉原有之土地，全部由子孫捐贈為祭田，並出租給佃農，並訂立有三七五租
      約在案，證明確係祭祀公業張步玉所有。
（三）依照政府有關規定，祭祀公業案件及所有之文件及原始資料，主管機關應「永
      久保存」，民國四十二年當時向台中市政府申請林厝段三九地號更正登記時，
      檢附祭祀公業張步玉全部原始資料及憑證，經台中市政府核准，並全部文件存
      查，因當時無影印，已全部交由台中市政府存檔，從台中市政府（４２）府地
      字第九七七一號令核准更名登記即可證明。
（四）台中市○○區○○段三八及三九地號二筆土地，經台中市政府逕為分割及重測
      後為東林段二九、三十、三一、三七、三九地號五筆土地為祭祀公業張步玉所
      有，並依據內政部七十五年十一月十八日台內地字第四五０三二三號函祭祀公
      業土地清理要點辦理申報，經台中市西屯區公所民國九十年八月三十一日函九
      十公所民字第一五０五八號核發祭祀公業張步玉派下全員證明書壹份（附派下
      全員名冊、系統表、財產清冊），日據時代土地登記簿記載亡張步玉所有，且
      受理人數人，未冠「祭祀公業」字樣，實際是祭祀公業，所以才需要數人共同
      管理，台灣光復後，因祭祀公業法令不齊全，人民無明確法令遵循，以致在台
      灣省土地關係人繳驗憑證申報書申報為所有權人係張本榮等四人之管理人所有
      ，從日據時代謄本及申報書對照即可發現錯誤，民國四十二年林厝段三九地號
      經台中市政府（４２）府地字第九七七一號令核准更名登記在案而獨漏林厝段
      三八地號，為此檢附祭祀公業張步玉全體派下員切結書，切結林厝段三八地號
      確係祭祀公業張步玉所有，並依據台中市府（４２）府地字第九七七一號令核
      准更名登記，民國九十年十月五日向台中市中興地政事務所申請收件字第三四
      一七六０號辦理更正登記，詎料台中市中興地政事務所卻駁回本案之更正登記
      ，謂應檢附原因證明文件，然台中市府（４２）府地字第九七七一號令核准更
      名登記，已檢附最原始之證明文件且存檔於台中市政府，而台中市政府因存檔
      公文書之遺失或銷毀，理應採取行政救濟，然失信於民，致原告之土地所有權
      不得更名，財產無端遭受莫大損失。
（五）為此訴請鈞院鑒核，撤銷訴願決定及原處分機關台中市中興地政事務所之處分
      ，並令台中市中興地政事務所應依據台中市政府（４２）府地字第九七七一號
      令核准更名登記案辦理林厝段三八地號（變更為東林段二九、三十、三一地號
      ）之更正登記為祭祀公業張步玉，以保權益並釐正地籍等語。
二、被告答辯意旨略以﹕
（一）按「土地法第六十八條第一項及第六十九條所稱登記錯誤，係指登記事項與登
      記原因證明文件所載之內容不符者；所稱遺漏，係指應登記事項而漏未登記者
      。」、「申請登記，除本規則另有規定外，應提出下列文件：一、登記申請書
      。二、登記原因證明文件。˙˙˙」土地登記規則第十三條、第三十四條分別
      定有明文。又「˙˙˙申請更正登記，如更正登記後之權利主體、種類、範圍
      或標的與原登記原因證明文件所載不符者，有違登記之同一性，應不予受理。
      」、「更正登記以不妨害原登記之同一性為限˙˙˙」更正登記法令補充規定
      第六點及第七點分別訂有明文 。
（二）本案起訴人雖已依「祭祀公業土地清理要點」規定辦理申報，並經西屯區公所
      核發派下全員證明書（含名冊、系統表、財產清冊），其中財產清冊中包含本
      案系爭地號土地，然該財產清冊固經西屯區公所核發，惟依祭祀公業土地清理
      要點第八點規定，本證明係依當事人之申請而發給，無確定私權之效力。又依
      內政部七十六年三月二日台內地字第四八０五二三號函釋略以：以死者業主姓
      名記載之土地，不問其有無管理人存在，並非當然認其為公業，應視其實質如
      何，而判定為公業或私產˙˙˙申辦所有權人名義更正登記，地政機關仍應依
      前揭說明就其申請是否改變原登記之法律關係及妨害登記之同一性予以審查。
      ˙˙˙可依日據時代土地登記簿、戶口調查簿及其他有關資料予以查明處理。
（三）本案經查林厝段三八地號土地，依日據時期土地登記簿所載，明治三十九年六
      月二十二日辦理保存，業主登記為「張步玉」；土地台帳記載為明治三十七年
      三月十二日受贈取得，業主登記為「亡張步玉」，依前開內政部函釋並非當然
      認定其為公業（祭祀公業）。另依民國三十五年台灣省土地關係人繳驗憑證申
      報書，原係申報張木榮等四人所有，後改為業主張步玉，上述資料皆無祭祀公
      業之記載。而土地之權利主體究屬自然人或祭祀公業，事涉土地登記業務，當
      不以民政單位所核發之財產清冊為準。而現土地登記資料既無法證明有誤，起
      訴人申請所有權人名義更正，則其應提具相關證明文件供土地登記機關查明處
      理認定。原處分機關補正要求提供相關證明文件，起訴人逾期未補正遭駁回處
      分，於法並無違誤。
（四）綜上所述，本件所為之處分，依法並無不合，其行政訴訟顯無理由，請予駁回
      ，以維法制等語。
　　理  由
一、按「登記人員或利害關係人，於登記完畢後，發現登記錯誤或遺漏時，非以書面
    聲請該管上級機關查明核准後，不得更正。」、「土地法第六十八條第一項及第
    六十九條所稱登記錯誤，係指登記事項與登記原因證明文件所載之內容不符者﹔
    所稱遺漏，係指應登記事項而漏未登記者。」、「下列登記由權利人或登記名義
    人單獨申請之：˙˙˙十一、依土地法第六十九條規定更正之登記。˙˙˙」、
    「申請登記，除本規則另有規定外，應提出下列文件：一、登記申請書。二、登
    記原因證明文件。˙˙˙」分別為土地法第六十九條、土地登記規則第十三條、
    第二十七條第十一項及第三十四條第一、二項所明定。又「˙˙˙申請更正登記
    ，如果更正後之權利主體、種類、範圍或標的與原登記原因證明文件所載不符者
    ，有違登記之同一性，應不予受理。」、「更正登記以不妨害原登記之同一性為
    限˙˙˙。」、「一、查日據時期舉辦土地調查時，有以死者業主姓名予以記載
    ，依據大正元年控民字第一五０號及第一五一號判例，不問其有無管理人存在，
    並非當然認定其為公業，應視其實質如何，而判定為公業抑或私業（台灣民事習
    慣調查報告第七二四頁參照）。本件土地總登記申報書所申報之所有權人為『亡
    業主蘇宅管理人蘇金樹』，且現行土地登記簿亦登記為『所有權人蘇宅管理人蘇
    金樹』，申請人如經檢附民政機關核發之祭祀公業蘇宅派下員名冊、系統表、規
    約及財產清冊，並檢具經嘉義縣政府依據申請人之切結予以證明登記權利人蘇宅
    係屋號非自然人及確有祭祀公業之實質等文件，申辦所有權人名義更正登記，地
    政機關仍應就其申請是否改變原登記所示之法律關係及妨害登記之同一性予以審
    查。」復為更正登記法令補充規定第六點、第七點及內政部七十六年三月二日台
    內第字第四八０五二三號函所明示，上開補充規定及函釋係內政部本於其職權為
    協助下級機關統一解釋法令、認定事實而訂頒之解釋性行政規則及釋示，與前揭
    法條無違，本件自得予以適用。
二、本件原告祭祀公業張步玉主張台中市○區○○段二九、三十、三一地號土地（重
    測前林厝段三八地號），現登記所有權人為「張步玉」，日據時期土地台帳林厝
    段三八、三九地號皆登記為「亡張步玉」，為了祭祀使用已死人之名義登記，數
    人共同管理，於民國三十五年總申報時，因申報所有權人錯誤，四十二年向市府
    申請更正，但遺漏林厝段三八地號之更正，而該二筆土地確係祭祀公業張步玉所
    有，故經全體派下員切結向被告申請辦理更正登記。經被告審查結果，認系爭上
    開三筆地號土地，重測前為林厝段三八地號，其日據時期土地台帳、登記簿謄本
    及光復後總登記簿謄本，其所有權人皆記載為張步玉，是本件登記申請案原告「
    祭祀公業張步玉」與被告土地登記簿記載之登記名義人「張步玉」是否為同一權
    利主體，依原告隨案檢附之有關文件對照該所登記簿資料觀之，實無法查證，乃
    發函請其於函到十五日內補正原因證明文件，原告逾期未補正，被告乃以九十年
    十月十五日中興地所一字第一七九０五號處分駁回其申請。原告不服，提起訴願
    ，遭決定駁回，遂提起本件行政訴訟主張，台中市○○區○○段三八及三九地號
    二筆土地，經台中市政府逕為分割及重測後為東林段二九、三十、三一、三七、
    三九地號五筆土地為祭祀公業張步玉所有，並依據內政部七十五年十一月十八日
    台內地字第四五０三二三號函祭祀公業土地清理要點辦理申報，經台中市西屯區
    公所民國九十年八月三十一日函九十公所民字第一五０五八號核發祭祀公業張步
    玉派下全員證明書壹份（附派下全員名冊、系統表、財產清冊），日據時代土地
    登記簿記載亡張步玉所有，且受理人數人，未冠「祭祀公業」字樣，實際是祭祀
    公業，所以才需要數人共同管理，台灣光復後，因祭祀公業法令不齊全，以致在
    台灣省土地關係人繳驗憑證申報書申報為所有權人係張本榮等四人之管理人所有
    ，從日據時代謄本及申報書對照即可發現錯誤，民國四十二年林厝段三九地號經
    台中市政府（４２）府地字第九七七一號令核准更名登記在案而獨漏林厝段三八
    地號，為此檢附祭祀公業張步玉全體派下員切結書，切結林厝段三八地號確係祭
    祀公業張步玉所有，並依據台中市府（４２）府地字第九七七一號令核准更名登
    記，民國九十年十月五日向台中市中興地政事務所申請收件字第三四一七六０號
    辦理更正登記，詎料台中市中興地政事務所卻駁回本案之更正登記，謂應檢附原
    因證明文件，然台中市府（４２）府地字第九七七一號令核准更名登記，已檢附
    最原始之證明文件且存檔於台中市政府，而台中市政府因存檔公文書之遺失或銷
    毀，理應採取行政救濟，然失信於民，致原告之土地所有權不得更名，財產無端
    遭受莫大損失云云資為爭議。
三、經查，本件原告並無原始登記原因證明文件可資證明系爭土地登記名義人係為登
    記錯誤或遺漏之情形，是本案尚難依土地登記規則第一百三十四條第二項之規定
    ，由地政機關逕行更正，而應依土地登記規則第二十七條、第一百三十四條第一
    項規定，由權利人檢附相關證明文件提出申請，報經上級地政機關核定始得辦理
    更正。次查，對更正登記，內政部依據土地登記規則訂定更正登記法令補充規定
    ，第六點規定﹕「申請更正登記，如更正後之權利主體、種類、範圍或標的與原
    登記原因證明文件所載不符者，有違登記之同一性，應不予受理。」上開補充規
    定係內政部本於主管機關之權責，就土地登記規則對地政機關辦理人民申請更正
    登記案件，訂定不周延之處，所作之補充規定，其規定內容與依土地法第三十七
    條第二項授權內政部制定之土地登記規則無違，從而，系爭土地登記名義人「張
    步玉」，究為自然人？抑為「祭祀公業張步玉」？自應由原告檢附不改變原登記
    所示之法律關係及妨害登記之同一性之相關證明文件以憑辦理。然經被告就「本
    案土地現登記名義人『張步玉』與『祭祀公業張步玉』是否為同一權利主體不明
    」事項通知原告補正，原告雖檢附日據時代土地登記簿，惟查林厝段三八地號土
    地，依日據時期土地登記簿所載，明治三十九年六月二十二日辦理保存，業主登
    記為「張步玉」，土地台帳記載為明治三十七年三月十二日受贈取得，業主登記
    為「亡張步玉」，依首揭內政部函釋並非當然認定其為祭祀公業。又原告檢附由
    民政機關出具之祭祀公業張步玉現有財產清冊，其中包含系爭地號土地，惟該財
    產清冊並附記系爭土地所有權登記名義為﹕「登記名義張步玉」，再且依祭祀公
    業清理要點第八條規定，該財產清冊係依當事人之申請而發給，並無確定私權之
    效力，尚難資為「張步玉」與「祭祀公業張步玉」為同一權利主體之論據。至原
    告所稱林厝段三九地號土地依台中市政府（４２）府地字第九七七一號令核准更
    名登記，該函內容如何已因銷毀而無可考，原告復未提出以資證明，自無從援引
    適用本件申請，從而被告就原告申請之土地所有權人更正登記案，因原告未於規
    定期限內照補正事項完成補正，被告乃依土地登記規則第五十一條第一項第四款
    規定，以九十年十月十五日中興地所一字第一七九０五號處分駁回原告登記之申
    請，並無不合，訴願決定予以維持，亦無違誤。原告訴請撤銷原處分及訴願決定
    ，並請求判決被告應依據台中市政府（４２）府地字第九七七一號令核准之文號
    辦理更正登記，難謂為有理由，應予駁回。
據上論結，本件原告之訴為無理由，爰依行政訴訟法第一百九十五條第一項後段、第
九十八條第三項前段，判決如主文。
中　　華　　民　　國　　九十一　　　年　　　九　　　　月　　　十八　　　日
                 臺 中 高 等 行 政 法 院   第 四 庭
                                審 判 長 法      官　沈　應　南
                                         法      官　許　武　峰
                                         法      官　黃　淑　玲
右正本證明與原本無異。
如不服本判決，應於判決送達後二十日內向本院提出上訴書狀，其未表明上訴理由者
，應於提起上訴後二十日內向本院提出上訴理由書（須依對造人數附具繕本）；如於
本判決宣示或公告後送達前提起上訴者，應於判決送達後二十日內補提上訴理由書（
須附繕本）。未表明上訴理由者，逕以裁定駁回。
提起上訴應預繳送達用雙掛號郵票拾份（每份三十四元)。
中　　華　　民　　國　　九十一　　　年　　　九　　　　月　　　十八　　　日
　　　　　　　　　　　　　　　　　　　　 法院書記官　黃  靜  華
